【裁判字號】    98,易,2451
【裁判日期】    981130
【裁判案由】    傷害
【裁判全文】
臺灣臺北地方法院刑事判決              98年度易字第2451號
公  訴  人  臺灣臺北地方法院檢察署檢察官
被      告  己○○
上列被告因傷害案件，經檢察官提起公訴（九十八年度偵字第九
八一七號），本院判決如下：
    主  文
己○○無罪。
    理  由
一、公訴意旨略以：被告己○○於民國九十八年四月六日晚上十
    一時五十分，在臺北市松山區○○○路五十五號旁，與前女
    友即告訴人乙○○發生口角，被告竟基於傷害人身體之故意
    ，推打告訴人，致告訴人摔落樓梯，併受有左手橈骨閉鎖性
    骨折、右手第三、四指挫傷、右手掌擦傷、臀部挫傷、頸部
    挫傷、頭部挫傷等傷害，因認被告涉犯刑法第二百七十七條
    第一項之傷害罪嫌云云。
二、按犯罪事實應依證據認定之，無證據不得認定犯罪事實；無
    證據能力、未經合法調查之證據，不得作為判斷之依據，刑
    事訴訟法第一百五十四條第二項、第一百五十五條第二項分
    別定有明文。又對於現在不法之侵害，而出於防衛自己或他
    人權利之行為，不罰；不能證明被告犯罪或其行為不罰者，
    應諭知無罪之判決，亦分別為刑法第二十三條前段、刑事訴
    訟法第三百零一條第一項所明文規定。次按事實之認定，應
    憑證據，如未能發現相當證據，或證據不足以證明，自不能
    以推測或擬制之方法，為裁判基礎（最高法院四十年臺上字
    第八六號判例參照）。又認定犯罪事實，所憑之證據，雖不
    以直接證據為限，間接證據亦包括在內，然無論直接或間接
    證據，其為訴訟上之證明，須於通常一般之人均不致於有所
    懷疑，而得確信其為真實之程度者，始得據之為有罪之認定
    ，倘其證明尚未達到此一程度，而有合理性懷疑之存在時，
    即無從為有罪之認定，此亦有最高法院七十六年臺上字第四
    九八六號判例可資參照。再告訴人之告訴，本以使被告受刑
    事訴追為目的，故其陳述是否與事實相符，自應調查其他證
    據，以資審認，苟其所為攻擊之詞，尚有瑕疵，則在此瑕疵
    未予究明以前，即不能遽採為斷罪之基礎（最高法院六十九
    年臺上字第一五三一號判決參照）。又「刑法上之防衛行為
    ，祇以基於排除現在不法之侵害而不超越必要之程度為已足
    ，不以出於不得已之行為為條件，上訴人因耕種縣政府調解
    撥歸其耕種之祭田，某甲以其尚未履行調解條件為詞，突用
    袖藏石灰揚迷其目，復用所荷鐵鎬，向其頭部猛擊，上訴人
    先閉目躲閃，幸未受傷，當即反手以防身矛槍扎傷某甲左腿
    ，為原判決認定之事實，是當時某甲既無不再鎬擊，或不能
    再加鎬擊之情形，則其不法之侵害，不得不謂為尚屬現在，
    上訴人用矛反擊，自屬正當防衛權之行使。」，最高法院著
    有二十六年渝上字第一五二○號判例可參；再「刑法第二十
    三條前段規定正當防衛，不罰之違法阻卻事由，係以行為人
    對於現在不法之侵害，本乎防衛自己或他人之權利意思，在
    客觀上有時間之急迫性，並實施反擊予以排除侵害之必要性
    ，且其因而所受法益之被害，亦符合相當性之情形，予以實
    施防衛行為（反擊）者，始稱相當。」，亦有最高法院八十
    四年度臺上字第三四四九號判決可資參照。
三、本案公訴人認被告涉犯前開傷害犯行，無非以證人即告訴人
    乙○○於偵查中證述、被告於偵查中陳述及長庚紀念醫院診
    斷證明書等為主要依據。訊據被告對於其與告訴人發生爭執
    後，於前開時、地將告訴人推開，致告訴人跌倒受傷之事實
    坦承不諱，然堅決否認有何傷害犯行，辯稱：因告訴人當天
    有喝酒，且情緒失控一直打其，其為了避免告訴人繼續打其
    ，方推告訴人，且告訴人於跌倒爬起後仍繼續打其等語。
四、經查：
(一)程序方面：
    1.證人即告訴人乙○○於檢察官偵查中所為之供詞，業經具
      結，有結文在卷為憑，且偵查中檢察官向被告以外之人所
      取得之陳述，原則上均能遵守法律規定，不致違法取供，
      其可信性極高，並無顯有不可信之情況，是該證人於檢察
      官偵查中之供詞，依刑事訴訟法第一百五十九條之一第二
      項之規定，顯具有證據能力，且被告於本院審理中亦未爭
      執該證據之證據能力，是該證據依法自得為本案之證據。
    2.按醫師執行醫療業務時，不論患者是因病尋求診療，或因
      特殊目的而就醫，醫師於診療過程中，應依醫師法之規定
      ，製作病歷，此一病歷之製作，均屬醫師於醫療業務過程
      中所須製作之紀錄文書，而且每一醫療行為均屬可分，因
      其接續之看診行為而構成醫療業務行為，其中縱有因訴訟
      目的，例如被毆傷而尋求醫師之治療，對醫師而言，仍屬
      其醫療業務行為之一部分，仍應依法製作病歷，則該病歷
      仍屬業務上所製作之紀錄文書，與通常之醫療行為所製作
      之病歷無殊，自屬刑事訴訟法第一百五十九條之四第二款
      所稱從事業務之人於業務上所須製作之紀錄文書，而診斷
      證明書係依病歷所轉錄之證明文書，自仍屬本條項之證明
      文書（最高法院九十七年度臺上字第六六六號裁判要旨參
      照），是卷內之診斷證明書依法有證據能力。
    3.本案卷內其餘之書面供述證據資料，因被告於本院審理中
      對於各該證據均未爭執證據能力，復未於言詞辯論終結前
      聲明異議，本院審酌該等證據作成時之情況，並無不宜作
      為證據之情事，是依刑事訴訟法第一百五十九條之五之規
      定，均得作為證據。
(二)實體方面：
    1.被告業已坦認確有於上開時、地推告訴人，致告訴人跌倒
      並受有上開傷害之事實，此部分之供述核與證人即告訴人
      乙○○證述情節相符，並有長庚紀念醫院診斷證明書在卷
      可按，且有相簿二本可佐。
    2.然此應審究者，厥為被告為上開行為時，是否基於傷害之
      故意而為，抑或基於正當防衛之原因而為之？矧告訴人即
      證人乙○○於警詢中供稱：渠當日因生氣有動手打被告四
      、五個巴掌，在之後方被被告推出去等語（見偵查卷宗第
      六頁），於偵訊中證稱：有動手打被告耳光，之後被告把
      渠推下階梯等語（見偵查卷宗第十五頁），於本院審理中
      證稱：渠當天有喝酒，且當時很生氣，就用力動手打了被
      告四、五個巴掌，被告就用雙手推渠肩膀，渠退一步後就
      懸空被推出去了，當時渠是站在騎樓五個階梯上，被被告
      一推就跌落到下面地面上，渠爬起來後有再起身用拖鞋打
      被告的頭二、三下等語（見本院九十八年十月二十九日審
      判筆錄），是依證人即告訴人乙○○之證述，可知當日告
      訴人確有先出手毆打被告之事實，則於此情形下，當時告
      訴人既有攻擊被告之「不法侵害」行為，且告訴人當時復
      無停手不再攻擊或不能攻擊被告之情形，此由告訴人所自
      承之渠自地上爬起後，仍有再使用拖鞋攻擊被告之情（見
      本院九十八年十月二十九日審判筆錄）等情，即可明瞭，
      是揆諸前揭判例意旨，告訴人所為之侵害，仍不失為現在
      之侵害，則被告對於此「現在」不法侵害之行為，基於防
      衛其身體權之意思，排除告訴人之侵害，而以手推倒告訴
      人，並因此致告訴人受有前開傷害，就其時間上之急迫性
      、實施反擊予以排除侵害之必要性及且其因而所受法益之
      被害相當性之情形以觀，要屬阻卻違法之正當防衛權利行
      為，復無防衛過當之情事，依刑法第二十三條前段之規定
      ，不罰，被告並無傷害告訴人之故意甚明，即令發生傷害
      之結果，亦難遽以刑法上之傷害罪相繩。否則在前開事件
      發生時，被告若果有傷害告訴人之意圖，又焉可能僅係推
      倒告訴人，而不出手為其他之攻擊、傷害告訴人之行為（
      本院按：告訴人於警詢、偵訊及本院審理中雖均稱在渠打
      被告巴掌後，被告有先出手打渠一巴掌云云，但公訴人並
      無認定被告有為此行為而加以起訴，且依卷附診斷證明書
      觀之，告訴人復未受有臉部之傷害，無法認定被告確有為
      此呼巴掌之行為，自應為有利於被告之認定，認被告並未
      為此行為），尤足認當日被告所為之反擊行為並非出於傷
      害之故意而為之。
    3.此外，證人即檳榔攤老闆庚○○於本院審理中證述伊當日
      並不在案發現場（見本院九十八年十月二十九日審判筆錄
      ），證人即員警丁○○、丙○○、甲○○、戊○○均係在
      本案案發後始到場處理，是該等證人均未見及前開案件發
      生之經過，是渠等所為證言，自無法認定被告是否確有為
      上開犯行，不足執為有利或不利於被告之認定，附此敘明
      。
五、綜上所述，被告前開所辯，尚可採信。此外，本院復查無其
    他積極證據足資證明被告確有傷害告訴人之故意而為傷害之
    犯行，揆諸前揭說明及判例意旨，自難僅憑公訴人所提出之
    前開證據，遽論被告有公訴人指摘之傷害犯行，不能證明其
    犯罪，自應為被告無罪之諭知。
據上論斷，應依刑事訴訟法第三百零一條第一項，判決如主文。
本案經檢察官周懷廉到庭執行職務
中    華    民    國    98    年    11    月    30    日
                  刑事第十一庭  法  官  黃紹紘
以上正本證明與原本無異。
如不服本判決應於收受送達後十日內向本院提出上訴書狀，並應
敘述具體理由；其未敘述上訴理由者，應於上訴期間屆滿後二十
日內向本院補提理由書（均須按他造當事人之人數附繕本）「切
勿逕送上級法院」。告訴人或被害人如對於本判決不服者，應具
備理由請求檢察官上訴，其上訴期間之計算係以檢察官收受判決
正本之日期為準。
                                書記官  陳靜君
中    華    民    國    98    年    12    月    7     日

司法院資訊處製作；財團法人民間司法改革基金會備份。
